【裁判字號】    96,上易,506
【裁判日期】    970520
【裁判案由】    債務人異議之訴
【裁判全文】
臺灣高等法院民事判決                 96年度上易字第506號
上  訴  人  丙○○
被上 訴人   甲○○
上列當事人間債務人異議之訴事件，上訴人對於中華民國96年4
月12日台灣台北地方法院95年度訴字第10330 號第一審判決提起
上訴，本院於97年5 月6 日言詞辯論終結，判決如下：
    主      文
上訴駁回。
第二審訴訟費用由上訴人負擔。
    事實及理由
一、被上訴人起訴主張：上訴人持原法院94年度訴字第400號、
    本院94年度上易字第641 號確定判決為執行名義，聲請原法
    院以95年度執字第21974 號執行事件，強制執行伊之財產，
    惟該執行名義命伊應「給付上訴人新台幣（下同）60萬元及
    自93年11月20日起至清償日止按年息5%計算之利息（下稱系
    爭款項），並將上訴人簽發號碼TH0000000 、TH0000000 號
    之本票2 紙（下稱系爭本票）返還上訴人」之債務，已全部
    履行完畢，兩造間無任何債權債務關係存在，爰依強制執行
    法第14條規定，訴請撤銷該強制執行程序，並確認執行名義
    所載之債權不存在。
二、上訴人則以：伊僅收受被上訴人交付之現金76000 元；被上
    訴人取回伊簽發面額分別為為30萬元及83,600元之支票，因
    該票據請求權已罹於時效，被上訴人以此抵扣系爭款項，不
    生清償效力；伊係同意被上訴人全額清償時，得減免15萬元
    債務，並非現實收受15萬元；亦未同意免除「餘額」等語，
    資為抗辯。
三、原審對於被上訴人之請求，判決：(一)確認上訴人對於被上訴
    人就本院94年度上易字第641 號確定判決命被上訴人應給付
    上訴人60萬元及自93年11月20日起至清償日止按年息5%計算
    之利息債權不存在。(二)原法院95年度執字第21947 號強制執
    行事件所為之強制執行程序應予撤銷。上訴人不服，提起上
    訴，求為判決：(一)原判決廢棄。(二)被上訴人在第一審之訴駁
    回。被上訴人則聲明：上訴駁回。
四、按執行名義成立後，如有消滅或妨礙債權人請求之事由發生
    ，債務人得於強制執行程序終結前，向執行法院對債權人提
    起異議之訴，強制執行法第14條第1 項定有明文。復按債務
    人異議之訴，係以程序法上之異議權為訴訟標的，既判力不
    及於債權人、債務人實體法上之權利義務關係，故為避免兩
    造嗣後就債權是否消滅仍有爭執，並貫徹紛爭一次解決性原
    則，債務人自得訴請確認已消滅債權不存在之訴。本件被上
    訴人對系爭執行名義所示之請求權，主張已有消滅實體法上
    請求之異議事由，即發生屬於訴訟法上形成權性質之異議權
    ，基於此種異議權得排除執行名義之執行力，有即受確認判
    決之法律上利益，自得訴請確認已消滅債權不存在之訴，合
    先敘明。
五、被上訴人主張上訴人持原法院94年度訴字第400 號、本院94
    年度上易字第641 號確定判決為執行名義，於93年11月初聲
    請原法院以94年度執字第43195 號執行事件，請求被上訴人
    給付系爭款項，並交還系爭本票；被上訴人遂於94年11月22
    日與上訴人簽訂「支票、本票歸還協議書」（下稱系爭協議
    書），歸還系爭本票；上訴人則於94年11月23日撤回該強制
    執行之聲請；被上訴人又於94年11月23日清償53,000元；於
    94年12月26日取回上訴人簽發由訴外人乙○○、丁○○持有
    ，面額分別為30萬元及83,600元之支票2 紙（下稱系爭支票
    ），交還上訴人簽收；於95年1 月23日再清償23,000元；惟
    上訴人又持同一執行名義，聲請原法院以95年度執字第
    21947 號執行事件，查封被上訴人之不動產、扣押被上訴人
    存款之事實，業據提出判決書、執行命令、塗銷查封登記書
    撤回通知、「支票、本票歸還協議書」、現金歸回簽收單、
    收據、囑託查封登記書等為證（見原法院95年度北簡字
    32450號卷第6-25頁、第28頁、第30-34頁），上訴人對此不
    爭執，且據本院調閱原法院94年度執字第43195 號、95年度
    執字第21947 號執行事件卷，查核明確，自堪信為真實。然
    ，被上訴人主張其於94年12月26日清償15萬元；於94年12月
    26日交還上訴人簽發面額分別為30萬元及83,600元之支票2
    紙，兩造約定充為系爭款項之一部；於95年1 月23日又約定
    「抵付全部餘額完畢」乙節，上訴人均予否認。茲分述如下
    ：
  (一)被上訴人於94年12月26日有無償還上訴人現金15萬元？
    (1)被上訴人主張：伊於94年12月26日償還現金15萬元之事實
      ，業據提出上訴人簽收之現金收據為證（見原法院95年度
      北簡字32450 號卷第29頁），上訴人對該現金收據上「簽
      收人：丙○○」之真正不爭執（見本院卷第77頁），應堪
      信為真實。
    (2)上訴人雖抗辯：伊僅承諾被上訴人全數清償債務時，同意
      減免15萬元，非現實收受15萬元，因被上訴人未依約全數
      清償，約定減免之條件未成就，被上訴人不得主張扣抵云
      云。經查，上訴人簽收之「現金收據」全文為：「本人甲
      ○○償還現金新台幣壹拾伍萬元整予丙○○先生＜身分證
      字號…＞惟口述無憑特立此書以茲為證，本金額為償還二
      造之間民事賠償＜94年度訴字第400 號＞簽收人丙○○94
      .12.26 」 等語，該字據名為「現金收據」，本文內載明
      「償還現金15萬元」，顯足以證明被上訴人係償還現金15
      萬元。倘上訴人所辯內容屬實，何以收據上不直接載為「
      若被上訴人如期清償本息，同意減免15萬元」？上訴人所
      辯與現金收據之內容不符，無足採信。
  (二)被上訴人交還上訴人簽發之系爭支票，上訴人是否同意以支
    票票面金額充為系爭款項之一部？
    (1)被上訴人主張：雙方於94年11月22日簽立「支票、本票歸
      還協書」，約定由伊取回被上訴人簽發面額各為30萬元、
      86,000元（實際為83,600元）之支票2 紙，抵付系爭款項
      ，伊已於94年12月26日交還系爭支票之事實，業據提出與
      所述相符之「支票、本票歸還協議書」、支票及上訴人簽
      收之證明為證（見原法院95年度北簡字32450 號卷第25-
      28頁），上訴人不否認系爭支票及協議書上簽名之真正，
      並已簽收取回該2 紙支票，自堪信為真實。
    (2)上訴人雖抗辯：協議書上關於歸還支票之記載係被上訴人
      事後加註；系爭支票之請求權已罹於時效，伊不負票據債
      務，不可能約定抵付系爭款項云云。經查：
      上訴人簽具之「支票、本票歸還協議書」內容為「本人
        甲○○＜身分證字號…＞歸還商業本票2 紙票號＜
        TH0000000 ＞＜TH0000000 ＞面額分別為20萬元. 整.
        另歸還臺灣土地銀行內湖分行開出支票，票號CZ000000
        0面額拾萬元整，票號CZ0000000面額捌萬陸仟元整，
        做為扣除94年度執字第43195 號侵權行為損害賠償之現
        金。簽收人：丙○○、中華民國94年11月22日」（見原
        法院95年度北簡字32450 號卷第25頁）。上訴人抗辯「
        …整. 另歸還臺灣土地銀行內湖分行開出支票，票號
        CZ0000000面額拾萬元整，票號CZ0000000面額捌萬陸
        仟元整，做為扣除94年度執字第43195 號侵權行為損害
        賠償之現金」部分，係被上訴人事後加註，惟未舉證以
        實其說。參諸協議書前半段載明歸還執行名義上所載之
        「本票」，後半段則記載應取還之「支票」，核與協議
        書全名為「『支票』、『本票』歸還協議書」相符；且
        協議書除抬頭、簽收人、日期外，本文共分5 行，各行
        之間距及文字大小，無特別狹小或刻意寫入之跡象，最
        後1 行恰與「簽收人：丙○○」相互銜接，單由該協議
        書之記載，實無從認定上訴人所辯「支票部分」係事後
        加註云云為真實。
      協議書上所載「臺灣土地銀行內湖分行開出支票，票號
        CZ0000000 面額拾萬元、票號CZ0000000 面額『捌萬
        陸仟元』」2 紙，實為上訴人簽發「票號CZ0000000 面
        額30萬元、票號CZ0000000 面額『83600 元』」之支票
        ，原分由訴外人乙○○、丁○○持有，被上訴人各以24
        萬元及5 萬元之代價取回，此據證人乙○○、丁○○證
        述明確，並有支票影本、證人出具之債權讓與書可證（
        見本院卷第77頁反面、第78頁反面），上訴人對乙○○
        、丁○○持有系爭支票亦不爭執，自堪信為真實。
      被上訴人於94年11月26日將該等支票交還上訴人簽收，
        有支票影本及上訴人之簽收單可證（見原法院95年度北
        簡字32450 號卷第27-28 頁），上訴人更自認「30萬元
        那張有（繳回臺灣土地銀行），另外1 張無提示也無繳
        回問題」等語（見本院卷第63頁反面），系爭支票非本
        件執行名義所命被上訴人應交還之內容，如上訴人未同
        意以該支票之面額抵扣系爭款項，被上訴人自亦無向訴
        外人乙○○、丁○○處取回該2 紙支票，並交付予上訴
        人之必要。
      上訴人於94年11月請求原法院以94年度執字第43195 號
        執行事件強制執行時，請求扣押被上訴人於第三人中國
        信託商業銀行股份有限公司南京分行、台新國際商業銀
        行股份有限公司新店分公司、美商花旗銀行股份有限公
        司台北分公司、台灣土地銀行股份有限公司內湖分公司
        、寶華商業銀行股份有限公司林口分公司之存款；查封
        被上訴人所有坐落台北市○○段○○路小段180-94地號
        土地應有部分46/10000，及建號37936 建物所有權全部
        之不動產，有執行命令、登記書可憑（見原法院95年度
        北簡字32450 號卷第18-24 頁）。上訴人於94年11月22
        日簽具系爭協議書，如其真意僅是取回執行名義上所載
        之系爭本票2 紙，何以上訴人在未受償執行名義所載60
        萬元本息前，即撤回94年度執字第43195 號執行事件全
        部執行之聲請，有執行處通知、登記書可證（見原法院
        95年度北簡字32450 號卷第23-24 頁），益徵上訴人簽
        具協議書應係在執行名義之外，另有請求被上訴人取回
        系爭支票之約定。
      系爭支票發票日期分別為92年4 月10日及91年12月31日
        ，於94年11月22日簽立協議書時，已逾一年，固有支票
        影本可憑。但，我國民法第144 條第1 規定時效完成後
        ，債務人得拒絕給付，係採抗辯權發生主義，即消滅時
        效完成後，權利自體本身不消滅，其訴權亦不消滅，僅
        使債務人取得拒絕給付抗辯權而已。債務人一旦行使此
        項消滅時效抗辯權，債權的請求力因而減損，難以訴之
        方法強制實現，惟此種債權仍得受清償。此種罹於消滅
        時效的債權，係屬所謂不完全債權 (或稱自然債務)，
        債權人請求力雖因債務人之抗辯權而減弱，但仍具有可
        履行性，其受領給付的權能（債權之保持力），不因此
        而受影響（最高法院92年度台上字第1751號判決參照）
        。上訴人對系爭支票之真正不爭執，該支票之票據請求
        權時效完成後，支票權利本身不消滅，只是上訴人取得
        拒絕給付抗辯權而已，上訴人抗辯其對系爭支票不負有
        任何債務，不可能要求取回票據抵扣系爭款項，非可盡
        信。果系爭支票對上訴人不具任何意義，何以被上訴人
        將支票交還上訴人時，上訴人竟正式出具簽收證明？甚
        且，又將已提示之30萬元支票，繳回原付款人銀行？上
        訴人所辯要與事實有違，不足憑採。
      本件爭點在於確認兩造間有以支票面額抵扣系爭款項之
        合意，已如前述，上訴人於本院言詞辯論期日時，抗辯
        系爭協議書上僅有上訴人簽名，爭執其形式之真正，不
        足採信。至於上訴人為何取回系爭支票之原因？上訴人
        取回系爭支票有無利益？原支票持有人即證人乙○○、
        丁○○與上訴人間有無借貸關係存在？證人乙○○是否
        認識上訴人？證人丁○○之配偶陳宛辰持有上訴人另紙
        10萬元支票是否已清償？等均與本案無涉，上訴人據此
        抗辯該協議書之真正，核無審究之必要。其請求本院調
        臺灣臺北地方法院檢察署94年度偵字第15009 號詐欺案
        ，證明檢察官認定上訴人已清償證人丁○○之配偶陳宛
        辰持有上訴人另紙10萬元之支票債務，亦無必要，併予
        敘明。
      證人丁○○到院證稱其持有上訴人簽發面額83,600元之
        支票，上訴人對此不爭執，自堪信為真實，已如前述，
        上訴人抗辯其曾檢舉證人丁○○涉嫌侵占罪，業經本院
        判刑在案，證人丁○○之證詞不可採云云，無足採信。
        上訴人又請求本院調閱上開刑事卷宗，核亦無調閱之必
        要。
  (三)被上訴人於95年1 月23日支付23,000元予上訴人時，上訴人
    是否同意折抵為系爭款項之全部餘額？
    (1)被上訴人主張：伊於95年1月23日支付23,000元予上訴人
      時，上訴人同意以該款項折抵被上訴人應給付系爭款項之
      其他全部餘額，業據提出95年1月23日收據為證（見原法
      院簡易卷第30頁），上訴人對該收據之真正不爭執，自堪
      信為真實。
    (2)上訴人雖抗辯：被上訴人是否清償系爭款項之條件未成就
      ，無法計算被上訴人應償還之餘額，兩造之真意僅係將被
      上訴人清償之23,000 元，從餘額中扣減云云。經查：
      上訴人於94年12月26日簽具之現金收據，足以證明被上
        訴人係現實交付15萬元現金乙節，業如前述，上訴人抗
        辯系爭款項是否扣減15萬元，因被上訴人是否全數清償
        之條件未成就，無法計算被上訴人應償還餘額等語，無
        足採信。
      上訴人於95年1 月23日簽具之收據記載：「茲本人丙○
        ○收到甲○○交付現金新台幣貳萬仟元整，折抵兩造
        民事強制執行事件餘額。無誤！」（見原法院簡易卷第
        30頁）。收據上「茲本人丙○○收到甲○○交付現金新
        台幣貳萬仟元整」部分，核係上訴人收受被上訴人交
        付23,000元現金之收據性質；「折抵兩造民事強制執行
        事件餘額」部分，核算被上訴人已支付609,600 元（
        300,000+83,600+53,000 +150,000+23,000 ＝609,600
        ），與執行名義所載被上訴人應給付上訴人60萬元及自
        93年11月23日起至清償日（95年1 月23日）止，應付之
        金額665,000 元〔600,000 ＋600,000 ×5 ％×（
        2+2/12）＝665,000） ，尚有餘額55400 元（665,000
        －609,600 ＝55,400）；上訴人又自承該「餘額」2 字
        係應被上訴人之要求而特別註明（見原審卷第17頁）等
        語，堪認上訴人應係同意收受被上訴人清償之23,000元
        時，同意折抵為被上訴人應付系爭款項之全部餘額，即
        被上訴人尚應支付之餘額55,400元，因上訴人同意抵扣
        而消滅。上訴人抗辯該收據之真意係自餘額中扣減
        23,000元云云，與收據上記載之文義不符，難以採信。
六、綜上所述，上訴人持以聲請本件強制執行程序之執行名義，
    即原法院94年度訴字第400 號、本院94年10月19日94年度上
    易字第641 號確定判決，其命被上訴人應給付上訴人60萬元
    及自93年11月20日起至清償日止，按年息5%計算利息之債權
    ，事後已因被上訴人陸續清償609,600元，及上訴人於95 年
    1 月23日同意抵扣全部餘額而消滅，被上訴人請求確認上訴
    人對於被上訴人依本件執行名義所載之債權不存在，及依強
    制執行法第14條第1 項規定，請求撤銷原法院院95年度執字
    第21947 號執行事件所為之強制執行程序，為有理由，應予
    准許。原審判命確認該債權不存在，及撤銷上開執行程序，
    核無違誤。上訴意旨指摘原判決不當，求予廢棄改判，為無
    理由，應予駁回。
七、本件事證已臻明確，兩造其餘攻擊、防禦方法及未經援用之
    證據，經本院審酌後認對判決結果不生影響，爰不一一論列
    ，附此敘明。
八、據上論結，本件上訴為無理由，依民事訴訟法第449條第1項
    、第78條，判決如主文。
中    華    民    國    97    年    5     月    20    日
                  民事第十五庭
                        審判長法  官  林恩山
                              法  官  郭松濤
                              法  官  陳雅玲
正本係照原本作成。
不得上訴。
中    華    民    國    97    年    5     月    20    日
                              書記官  葉國乾


司法院資訊處製作；財團法人民間司法改革基金會備份。
